臺灣板橋地方法院交通事件裁定　　　　100年度交聲字第741號
原處分機關　交通部公路總局臺北區監理所
異　議　人
即受處分人　許德毅
上列異議人即受處分人因違反道路交通管理處罰條例案件，對於
交通部公路總局臺北區監理所中華民國100 年3 月9 日以北監自
裁字第裁40-ZIC068561號、40-D00000000號、40-D00000000號、
40-D00000000號所為之處分（原舉發案號：內政部警政署國道公
路警察局公警局交字第ZIC068561 號、桃園縣政府警察局桃警局
交字第D00000000 號、第D00000000 號、第D00000000 號），聲
明異議，本院裁定如下：
    主  文
原處分均撤銷。
許德毅均不罰。
    理  由
一、原處分意旨略以：異議人即受處分人許德毅所有之7597-MS
    號自用小客車，於附表所示之違規時、地，有同附表所示之
    違規行為，經同附表所示單位依法舉發，爰依法對車輛所有
    人即異議人裁處如同附表所示之裁罰。
二、本件異議人則以：伊所有之上開自用小客車已於民國99年9
    月間，典當給位於新北市○○區○○路417 號之「長鴻當舖
    」，並因無法贖回而流當予該當舖，嗣後由該當舖將該車權
    利讓與第三人（即俗稱「權利車」），該車之實際使用人此
    時已非伊本人，伊亦無從得知車輛行蹤，本件各該違規罰單
    應由實際違規駕駛人負責，爰為此聲明異議等語。
三、按汽車行駛於高速公路，不遵使用限制、禁止、行車管制及
    管理事項之管制規則而有行車速度超過規定之最高速限者，
    處汽車駕駛人3 千元以上6 千元以下罰鍰，並予記違規點數
    1 點；汽車駕駛人，行車速度，超過規定之最高時速，除有
    第43條第1 項第2 款（即超過規定之最高時速60公里以上）
    情形外，處1 千2 百元以上2 千4 百元以下罰鍰，並予記違
    規點數1 點，道路交通管理處罰條例第33條第1 項第1 款、
    第40條及第63條第1 項第1 款定有明文。又汽車駕駛人之行
    為經以科學儀器取得證據資料證明其行為違規，當場不能或
    不宜攔截製單舉發者，得逕行舉發；逕行舉發，應記明車輛
    牌照號碼、車型等可資辨明之資料，以汽車所有人為被通知
    人製單舉發，同條例第7 條之2 第1 項第7 款、第4 項亦分
    別定有明文。
四、次按本條例之處罰，受舉發違反道路交通管理事件之受處罰
    人，認為受舉發之違規行為應歸責他人者，應於舉發違反道
    路交通管理事件通知單應到案日期前，檢附相關證據及應歸
    責人相關證明文件，向處罰機關告知應歸責人，處罰機關應
    即另行通知應歸責人到案依法處理。逾期未依規定辦理者，
    仍依本條例各該違反條款規定處罰，道路交通管理處罰條例
    第85條第1 項定有明文。依其文義，受處分人「逾期未依規
    定辦理」之效果，係處罰機關「仍依本條例各該違反條款規
    定處罰」，並未指發生失權之效果。且觀諸上開規定修正之
    立法理由，亦未表示逾期未告知即生失權效果。況若舉發通
    知單送達受處分人時，已逾通知單所定之到案期日，則因未
    符合道路交通管理處罰條例第85條第1 項規定，即未生失權
    之效果。如此一來，將使有無失權之效果取決於舉發通知單
    送達之遲速，如送達在到案期日前者，即生失權效果；送達
    在到案期日後者，即不生失權效果，顯失公平（尤其若舉發
    通知單送達受處分人時，恰係通知單所定到案期日之同日或
    前一日，將使受處分人因無法及時告知應歸責他人之狀況，
    而承受失權之不公平結果）。如採「失權效果」之見解，無
    異剝奪受處分人得舉證免罰之權利，此應有法律明文始能為
    之（臺灣高等法院暨所屬法院97年法律座談會刑事類提案第
    41號研討結果參照）。換言之，本條項規定應僅屬處罰機關
    得為實體上處罰之依據，並課予受處罰人適當舉證之義務，
    縱有違反亦不生失權之效果；處罰機關於裁決前，乃至法院
    聲明異議程序中，仍應依違規事實是否存在、有無可歸責原
    因及責任條件等情，為實體上之判斷。是本件異議人縱未於
    舉發通知單上所載應到案日期前，檢附相關證據向原處分機
    關陳明實際駕駛汽車之人，然依前揭說明，尚無法因此即率
    予剝奪受處分人得舉證免罰之權利，亦即異議人仍得於本件
    聲明異議時檢附相關證據指明應歸責人，再由交通法庭審酌
    原處分機關所為處分是否適法，合先敘明。
五、又上開規定既屬行政法上之處罰，則苟違反之行為非出於故
    意或過失者，不予處罰，行政罰法第七條第一項復有明定，
    而此項實體法上責任成立之條件，除有明文規定，得因程序
    要件不備而無庸審酌外，本宜一體適用。因此，本件異議人
    仍應有故意或過失之可歸責原因時，始得據以裁罰。
六、經查：異議人雖為車牌號碼7597-MS 號自小客車所有人，但
    該車於99年8 月7 日典當予長鴻當舖，並存放於當舖之倉庫
    後，即未歸異議人占有使用，嗣因異議人未依約繳納利息，
    而於99年11月15日流當，嗣於100 年1 月15日，長鴻當舖將
    該車權利讓渡予黃博璋，並即將該車交付黃博璋等情，業據
    異議人陳述明確，核與證人即長鴻當舖業務員陳世峰於本院
    審理時具結證述明確，並有收當物品登記簿（流當物清冊）
    、汽車讓渡書、商業登記公示資料查詢表各1 紙附卷可稽，
    堪予認定。是以雖經不詳人士駕駛上開自小客車，而有如附
    表編號１至４所示之違規行為，惟異議人於99年8 月7 日由
    當鋪人士取走該車後，即喪失對該車之實際支配管領能力，
    非但不知該車嗣後讓渡給黃博璋，亦無從追查該車去向，則
    其對於如附表編號１至４所示違規情節，實已無故意或過失
    之可歸責事由可言，尚難僅因其登記為汽車所有人，即逕認
    其應接受如附表編號１至４所示裁罰。
七、綜上所述，異議人就附表編號１至４所示之違規事件並無故
    意或過失，原處分機關未予詳查，即逕予裁罰，容有未洽。
    故本件異議為有理由，應由本院將原處分均撤銷，並諭知異
    議人不罰，以期適法。
據上論斷，應依道路交通管理處罰條例第87條第2 項，道路交通
事件處理辦法第19條，裁定如主文。
中    華    民    國   100    年    7     月    25    日
                    交通法庭  法  官  陳伯厚
上列正本證明與原本無異。
如不服本裁定，應於裁定送達後五日內敘明抗告理由，向本院提
出抗告狀。
                              書記官  高建華
中    華    民    國   100    年    7     月    25    日
   附表：
┌──┬──────┬────┬───────┬────┬────┬────┐
│編號│裁決書案號  │違規時間│違規行為      │違規條款│裁罰    │舉發單位│
│    │            │、地點  │              │（道路交│（幣別：│        │
│    │            │        │              │通管理處│新臺幣）│        │
│    │            │        │              │罰條例）│        │        │
├──┼──────┼────┼───────┼────┼────┼────┤
│１  │40-ZIC068561│100.1.15│汽車行使高速公│第33條第│3500元，│內政部警│
│    │            │晚間6 時│路，行車速度超│1項第1款│並記違規│政署國道│
│    │            │8 分許。│過規定最高速限│        │點數1點 │公路警察│
│    │            │地點：國│（20公里以上未│        │        │局第九警│
│    │            │道五號北│滿40公里）    │        │        │察隊    │
│    │            │上34.9公│              │        │        │        │
│    │            │里      │              │        │        │        │
├──┼──────┼────┼───────┼────┼────┼────┤
│２  │40-D00000000│100.1.16│汽車駕駛人，行│第40條  │1800元，│桃園縣政│
│    │            │凌晨2 時│車速度超過規定│        │並記違規│府警察局│
│    │            │44分許。│之最高時速（20│        │點數1點 │交通警察│
│    │            │地點：桃│公里以上未滿40│        │        │大隊    │
│    │            │園縣平鎮│公里）        │        │        │        │
│    │            │市○○路│              │        │        │        │
│    │            │雙連二段│              │        │        │        │
│    │            │222號旁 │              │        │        │        │
├──┼──────┼────┼───────┼────┼────┼────┤
│３  │40-D00000000│100.1.23│汽車駕駛人，行│（同上）│1600元，│（同上）│
│    │            │晚間6 時│車速度超過規定│        │並記違規│        │
│    │            │59分許。│之最高時速未滿│點數1 點│        │        │
│    │            │地點：桃│20公里）      │        │        │        │
│    │            │園縣大溪│              │        │        │        │
│    │            │鎮○○路│              │        │        │        │
│    │            │一段546-│              │        │        │        │
│    │            │1 號    │              │        │        │        │
├──┼──────┼────┼───────┼────┼────┼────┤
│４  │40-D00000000│100.2.2 │汽車駕駛人，行│（同上）│1800元，│（同上）│
│    │            │凌晨2時 │車速度超過規定│        │並記違規│        │
│    │            │36分許。│之最高時速（20│        │點數1點 │        │
│    │            │地點：桃│公里以上未滿40│        │        │        │
│    │            │園縣大園│公里）        │        │        │        │
│    │            │鄉中正東│              │        │        │        │
│    │            │路一段  │              │        │        │        │
│    │            │373 號前│              │        │        │        │
└──┴──────┴────┴───────┴────┴────┴────┘